【裁判字號】    89,訴,3076
【裁判日期】    900116
【裁判案由】    返還不當得利
【裁判全文】
臺灣高雄地方法院民事判決  八十九年度訴字第三○七六號
    原      告    甲○○
    訴訟代理人    黃進祥  律師
    複  代理人    陳清朗律師
    送達代收人    蔡賢哲      .
    被      告    乙○○      .
    訴訟代理人    王光弘      .
右當事人間返還不當得利事件，本院判決如左：
    主    文
原告之訴及假執行之聲請均駁回。
訴訟費用由原告負擔。
    事    實
甲、原告方面：
一、聲明：
（一）被告應給付原告新台幣捌拾伍萬元，並自起訴狀繕本送達之翌日起至清償日止
      ，按年息百分之五計算之利息。
（二）訴訟費用由被告負擔。
（三）原告願供擔保，請准予宣告假執行。
二、陳述：
（一）原告甲○○與訴外人麥萬華係兄弟，被告乙○○則為訴外人麥萬華之子（按訴
      外人麥萬華於民國八十八年二月六日死亡）。由於麥萬華生前生活有所困難，
      麥萬華乃向原告表示伊願將其對胞兄麥萬長之繼承權（按麥萬長單身並未成家
      ，依法麥萬長逝世，胞弟麥萬華有繼承權），讓渡予原告，價額為新台幣（下
      同）捌拾伍萬元，原告念及兄弟之情，遂於八十六年三月六日與麥萬華協議，
      並簽訂協議書（以下簡稱系爭協議書），約定原告願給付捌拾伍萬元予麥萬華
      ，其對價為麥萬華須拋棄對於雙方之胞兄麥萬長過世後，渠對於胞兄麥萬長遺
      產即坐落門牌為高雄市○○區○○路八七巷二四號房地（以下簡稱系爭房地）
      之繼承權（按該房地係原告之妹麥貴美於八十五年二月六日逝世後，由原告及
      其兄麥萬長共同繼承，應有部分各二分之一），原告旋即依約陸續（共分四期
      ）給付捌拾伍萬元予麥萬華。
（二）麥萬華與原告簽立上述協議當時，兄長麥萬長並未死亡，因而上揭協議，其性
      質上即屬附條件之拋棄繼承，顯違拋棄繼承不得附條件之法則，有違民法第七
      十一條前段之禁止規定，其約定既屬無效，亦即上開協議書自始無效，準此，
      麥萬華自屬無法律上原因而受有利益，致原告受有損害，惟被告乃麥萬華唯一
      之繼承人，對於被繼承人麥萬華之權利、義務即應概括承受，是被告既應依民
      法第一百七十九條不當得利之規定，返還其所受之利益八十五萬元並加計遲延
      利息。
（三）麥萬華明知渠病況嚴重，縱系爭協議書之約定有效，渠亦極可能先胞兄麥萬長
      而死，而無法出具印鑑證明及印鑑章予原告配合辦理繼承手續，卻仍欺瞞原告
      ，而與原告簽立上開系爭協議書（按原告簽約當時並不知情協議書之約定有無
      效之情形）而取得系爭八十五萬元，是麥萬華所為自屬於簽約當時，明知契約
      無效（按繼承開始前為繼承權之拋棄不能認為有效）或可得而知者（麥萬華明
      知罹患重病，極可能無履約）之情形，故原告自得依民法第一一三條之規定請
      求被告回復原狀即返還系爭八十五萬元。另原告於簽立協議書當時並不知該契
      約有無效之原因（按原告乃一普通老百姓，並未受過正規法學教育，自難課責
      渠明知簽約當時契約即屬無效），是縱有不法之原因亦僅存在於受領人麥萬華
      之一方，蓋原告所為，自不符合民法第一八０條第四款之要件，原告自仍得依
      民法第一七九條不當得利之規定，要求被告返還系爭八十五萬元。
（四）訴外人麥萬華與原告簽立上述協議當時，兄長麥萬長並未死亡，因而系爭協議
      ，其性質上即屬附條件之拋棄繼承，顯違拋棄繼承不得附條件之法則，有違民
      法第七十一條前段之禁止規定，其約定既屬無效。然被告卻空言主張上開協議
      書之約定為附始期之契約，違反民法第七十二條公序良俗之規定而自始無效，
      自屬容有誤會。又上開系爭協議書既自始無效，準此，麥萬華自屬無法律上原
      因而受有利益，致原告受有損害，惟被告乃麥萬華唯一之繼承人，自應復返還
      之責。
三、證據：提出戶籍謄本三份、協議書、土地及建物登記簿謄本、印鑑證明各一份、
    銀行本票三紙、本院通知一份、土地及建物登記簿手抄謄本一份為證。
乙、被告方面：
一、聲明：
（一）原告之訴及假執行之聲請均駁回。
（二）訴訟費用由原告負擔。
二、陳述：
（一）訴外人麥萬華為被告之先父，本案原告與麥萬華於八十六年三月六日所簽定之
      協議書內容涉及另一訴外麥貴美死亡後之遺產繼承問題。然查麥貴美早已於八
      十五年二月六日死亡，原告亦已於八十五年五月繼承其全部遺產，原告依理無
      須再與麥萬華協議取得麥貴美之遺產，實則麥萬華生前曾告訴被告謂其從未表
      明放棄對於麥貴美之繼承權，是由原告向其詐騙要辦理繼承過戶而取其印鑑章
      辦理，卻違背其意願私下辦理拋棄繼承。麥萬華於發現上情後準備依法論告原
      告刑事責任，原告心生害怕始與麥萬華簽訂購買其應得部分及要求放棄訴外人
      麥萬長將來死亡後之應繼分（麥萬長擁有系爭標的物另二分之一所有權），於
      麥萬華催促後始交付約定之款項。
（三）訴外人麥貴美於八十五年二月六日即已死亡，其合法繼承人包括麥萬華已如上
      述，原告與麥萬華於八十六年三月六日所簽訂之協議書，約定繼承標的物值肆
      佰萬元整，扣除相關費用後麥萬華應分得相當於價值捌拾伍萬元之應繼分，惟
      被繼承人麥貴美僅擁有標的物二分之一，故麥萬華對於麥貴美僅取得相當於肆
      拾貳萬伍仟元價值之應繼分，依民法契約自由原則之運用，依民法第三四五條
      第二項規定，原告與麥萬華就被繼承人麥貴美遺產之應繼分價值訂立買賣契約
      ，業已成立生效，亦即對於繼承標的物相當於肆拾貳萬伍仟元價值之部分已合
      法移轉，原告亦已取得應繼承標的不動產之二分之一所有權，是原告自不得再
      請求返還肆拾貳萬伍仟元。
（四）我國風俗不允許於被繼承人未死亡前即預定應繼分之買賣，故原告與麥萬華所
      簽訂之協議書內關於麥萬長遺產應繼分之拋棄，顯為附始期之契約，違反民法
      第七十二條而自始無效，依同法第一八０條第四款之規定：因不法原告而為給
      付不得請求返還，故原告雖給付麥萬華相關款項，但其給付係基於不法之原因
      自不得請求返還。
（五）系爭協議書實為原告購買麥萬華應繼承部分之約定，捌拾伍萬元實為其對價，
      依民法三四五條第一項之規定買賣契約合法成立，麥萬華亦以簡易交付標的物
      ，原告起訴請求返還相關款項，實屬無據。
（六）退步言之，若如原告起訴書所述，系爭協議書為雙方為將來麥萬長死亡後所定
      ，但系爭標的物麥萬長所有權僅二分之一，故依其協議書前段內容所定麥萬華
      對於麥萬長應繼承部分價值僅為肆拾貳萬伍仟元整，非捌拾伍萬元。況此種對
      被繼承人尚未死亡即行約定繼承分配，不但剝奪麥萬長處分財產之權利更不被
      吾國社會善良風俗所見容，依民法第七十二之規定應屬無效，而依同法第一八
      ０條第四款規定，基於不法原因所為之給付無庸返還。縱如原告所言協議書內
      容有違民法第七十一條前段禁止規定，仍屬因不法原因而給付，亦不得請求返
      還。
（七）麥萬華為一普通老百姓亦從未受過正規法學教育，自難課責渠明知協議時無效
      而仍定約，是原告所言不法原因之給付僅存於麥萬華之一方實屬卸責之詞，反
      觀原告，不僅為全案之關鍵性人物（麥貴美死亡後之多位繼承人辦理相關手續
      均出自其意）並多次至被告家中以法律恐嚇要求返還系爭款項，原告不可能不
      知法律之規定。
（八）系爭協議書確為麥萬華所親簽，協議書之標的有二：第一、二條為對已死亡之
      麥貴美之遺產部分，第四條為對將來麥萬長過世後，麥萬長對其應繼承之部分
      ，八十五萬元之對價為此二項，價金各四十二萬五千元。麥貴美之繼承人雖不
      只麥萬長、麥萬華、甲○○，但原告當時表示麥貴美之其他繼承人伊均已預先
      支付費用處理好，只剩麥萬華尚未解決，所以只與麥萬華為協議。被告方面確
      實已收到八十五萬元，事後迄未對原告追究刑事責任。
（六）被告不否認麥貴美已於六十九年取的系爭房地全部之所有權。
三、證據：提出土地及建物登記簿謄本一份、存證信函一份、繼承系統表一份為證。
丙、本院依職權調閱本院八十五年繼字第二八五號、八十八年繼字第二二三號卷宗。
    理    由
一、原告起訴主張伊與被告之父麥萬華為兄弟，曾於八十六年三月六日簽訂協議書，
    約定麥萬華拋棄對訴外人麥萬長（為原告與麥萬華之胞兄）之繼承權，由原告支
    付麥萬華八十五萬元，嗣原告已如數給付，惟上開約定係違反法律之禁止規定而
    無效，被告受領給付即無法律上原因，惟麥萬華已死亡，被告為其繼承人，原告
    自得依民法第一百七十九條、第一百一十三條請求被告如數返還其所受之利益八
    十五萬元並加計遲延利息；被告則以系爭協議書之標的有二，一為麥萬華對麥貴
    美之遺產應繼承部分，一為麥萬華對麥萬長將來遺產應繼承部分，價金各四十二
    萬五千元，前者已合法生效並履行完畢，自不得再請求返還，後者契約係違反公
    序良俗而無效，然原告係基於不法原因而為給付，且原告明知此事，被告則不知
    有此法律規定，故原告亦不得請求返還等語，資為抗辯。
二、原告主張伊與被告之父麥萬華、訴外人麥萬長為兄弟，麥貴美則為伊等之胞妹，
    原告曾於八十六年三月六日與麥萬華簽訂協議書，且已依約付清八十五萬元；麥
    貴美生前擁有系爭房地全部之所有權，嗣麥貴美於八十五年二月六日死亡，系爭
    房地於八十五年七月十九日，以繼承為原因，登記為原告與胞兄麥萬長各為應有
    部分二分之一迄今，麥萬華現已死亡，被告為其繼承人，麥萬長則仍生存之事實
    ，業據原告提出戶籍謄本三份、協議書、土地及建物登記簿謄本、印鑑證明各一
    份、本票三紙、土地及建物登記簿手抄謄本一份為證，且為被告所不爭執，自堪
    信為真正。
三、本件應審究之爭點厥為：（1）系爭協議書之標的為何？（2）協議書中就麥萬華
    對將來麥萬長之遺產應繼部分所為之約定是否無效？（3）若約定無效，原告得
    否依民法第一百七十九條或第一百十三條請求返還？此給付是否為基於不法原因
    所為之給付？茲依敘論述如下：
四、系爭協議書之標的為何？
（一）經查，系爭協議書之內容，開頭即載明係以麥貴美之遺產即系爭房地應屬麥萬
      華繼承之部分，雙方協議依下列方式，由原告支付麥萬華應分配之部分，再於
      第一、二、三條就麥貴美之遺產價值若干，扣除已支出之費用若干後，各繼承
      人應分配之金額為八十五萬元，並約定原告應支付麥萬華八十五萬元之時間與
      各次應付之金額，最後始於第四條約定「麥萬長已繼承部分（該標的二分之一
      ），乙方（即麥萬華）爾後不得要求該部分之任何權利，萬長過逝後，乙方亦
      應無條件出具印鑑證明及印鑑章配合辦理繼承手續。」，緊接即為締約兩造之
      簽章、日期等事項。參以麥貴美於八十五年二月六日死亡後，麥萬華等四名繼
      承人均辦妥拋棄繼承手續，由麥萬長、甲○○二人繼承，此有該協議書一份再
      卷可稽，並經本院依職權調閱本院八十五年度繼字第二八五號卷宗核閱屬實，
      且系爭房地於八十五年七月十九日即辦妥繼承登記，登記為麥萬長與原告各有
      二分之一之應有部分，而系爭協議書於八十六年三月六日始簽立。系爭協議書
      係於系爭房地已辦妥登記為原告與麥萬長應有部分各二分之一後始行簽立，且
      兩造不僅於協議書上開頭載明「麥貴美之遺產（土地標示：高雄市○○區○○
      段九六一地號。建物標示：高雄市○○區○○路八七巷二四號，建號：一一五
      九，所有權全部）」，再就麥貴美之遺產進行計算，計算麥萬華可分配之金額
      與支付方式，復於末尾就麥萬長已繼承之部分爾後之處理為約定，顯見系爭協
      議書之目的係就系爭房地可能由麥萬華享有之權利為處理，換言之，原告所支
      付八十五萬元之對價，係為換取麥萬華對系爭房地所可得主張之全部權利，包
      括麥萬華基於麥貴美之繼承人身分得主張之權利，以及麥萬華基於麥萬長之繼
      承人身分得主張之權利，而其中麥貴美因已死亡，故其遺產數額已可確定，麥
      萬華與原告亦均同意麥貴美之遺產即為系爭房地，價值四百萬元，此觀協議書
      前言與第一條自明，故麥萬華就麥貴美之遺產可主張之權利，與就系爭房地麥
      萬華基於麥貴美繼承人身分可主張之權利，實無二致，故協議書內容之約定文
      字，就麥貴美之遺產與系爭房地並無作明顯區別，尚可理解。否則，若果如原
      告所言，系爭協議書係僅在處理麥萬華對麥萬長之遺產拋棄繼承事宜，則當計
      算之標的應係麥萬長之遺產數額（不僅包括麥萬長現有之財產，尚包括麥萬長
      現已繼承與將來可能繼承之他人財產數額），斷無以協議書之大半篇幅計算麥
      貴美之遺產，反對麥萬長之財產狀況隻字未提之理，是以原告上開主張尚難採
      信，被告陳稱協議書之標的包括麥萬華對麥貴美之遺產可繼承部分，與麥萬華
      將來可繼承麥萬長之遺產，價金各四十二萬五千元一節，應屬可採。
（二）就系爭房地麥萬華基於麥貴美之繼承人身分可取得之權利，原告既已依約支付
      對價，麥萬華與其繼承人即被告既確未取得系爭房地之所有權，亦未曾再就其
      對麥貴美之遺產主張任何權利，自應認為兩造就此部分之契約已依約履行完畢
      ，此約定復無其他無效或經撤銷之情事，從而，原告依不當得利或民法第一百
      十三條之規定請求返還此部分之對價四十二萬五千元及其遲延利息，自屬無據
      ，應予駁回。
六、如前所述，系爭協議之標的係包括就系爭房地麥萬華基於麥萬長之繼承人身分所
    可取得之權利，以及麥萬華基於麥貴美之繼承人身分所可取得之權利，關於後者
    已詳如前述，不再贅言，關於前者，則係協議書第四條之約定。申言之，協議書
    第四條協議之標的，實係系爭房地由麥萬長繼承麥貴美後，日後麥萬長死亡，麥
    萬華得再繼承自麥萬長之部分，亦即該條協議之內容，實僅為麥萬長之遺產中涉
    及系爭房地之部分，而不及於麥萬長之其他遺產。然民法第一千一百七十四條以
    下所規定之拋棄繼承，係就繼承人對被繼承人所得繼承之全部權利義務為拋棄，
    不得僅就其中一部分為拋棄，是以協議書第四條之約定尚不得解為係麥萬華允諾
    拋棄其將來對麥萬長之繼承權，而僅係承諾對系爭房地目前已登記在麥萬長名下
    之部分，日後縱麥萬華基於麥萬長之繼承人身分而有得主張之權利，亦承諾不再
    主張而已，否則，以原告與麥萬華就麥貴美之遺產詳為約定計算之情事觀之，斷
    無就麥萬長將來之遺產不經任何計算，即逕行約定對價而全數拋棄之理。麥萬華
    既僅係就其將來可能取得之某一特定財產，先行與原告約定，表示放棄其所得主
    張之權利，將配合原告辦理繼承手續，自應認為原告所支付之對價，係換取麥萬
    華此一承諾，於麥萬華將來果基於麥萬長之繼承人身分而對系爭房地有任何可主
    張之權利，麥萬華均應受其承諾之拘束，不得再行對原告主張，此乃當事人預慮
    系爭房地麥萬長亦有二分之一之應有部分，麥萬華將來仍可能繼承，為免麥萬長
    死亡後可能再生紛爭，乃預為此約定，而麥萬華將來果取得此權利，麥萬華對此
    一財產即有處分權，其預對自己可能取得之某一財產表示放棄，以求一併解決可
    能之爭執，且亦已獲得其認為相當之對價，尚無違反法律之強制禁止規定或違反
    公序良俗之情事，自屬當事人得依契約自由自行約定之內容。該約定既非於麥萬
    長死亡前預先約定麥萬華應拋棄對麥萬長之繼承權，顯與最高法院二十二年上字
    第二六五二號判例所稱於繼承開始前預為繼承權之拋棄有間，更無最高法院四十
    六年度台上字第一○六八號判例所稱「於父生前預行訂約剝奪母之應繼分，此項
    矇父欺母而訂立之契約，衡諸我國崇尚孝悌之善良風俗，既屬有違，依民法第七
    十二條，該契約即在無效之列」之情事，從而，原告主張該條約定違反法律之禁
    止規定而無效，被告辯稱該條約定違反公序良俗而無效云云，均無可採。
七、協議書第四條約定既無無效之情事，原告自不得依民法第一百十三條規定請求被
    告返還原告此部份之給付四十二萬五千元並加計遲延利息；再者，該條約定既為
    有效，麥萬華受領此部分之給付即非無法律上之原因，從而，原告依不當得利之
    法律關係請求被告返還四十二萬五千元並加計遲延利息，即屬無據，應予駁回。
八、綜上所述，原告請求被告給付捌拾伍萬元，並自起訴狀繕本送達之翌日即八十九
    年十一月十七日起至清償日止，按年息百分之五計算之利息，為無理由，應予駁
    回。
九、原告受敗訴判決，其假執行之聲請即失所依據，應併予駁回。
十、因本案事證已臻明確，兩造其餘主張陳述及所提之證據，均毋庸再予審酌，附此
    敘明。
十一、據上論斷：原告之訴為無理由，並依民事訴訟法第七十八條，判決如主文。
中      華      民      國    九十      年      一      月     十六     日
                              臺灣高雄地方法院民事第六庭
~B法      官  陳怡雯
右為正本係照原本作成。
如不服本判決，應於送達後廿日內，向本院提出上訴狀並。
中      華      民      國    九十      年      一      月     十七     日
~B法院書記官  鄭淑華


司法院資訊處製作；財團法人民間司法改革基金會備份。
